【裁判字號】    89,簡上,146
【裁判日期】    900628
【裁判案由】    排除侵害
【裁判全文】
臺灣臺南地方法院民事判決  八十九年度簡上字第一四六號
    上  訴  人  丙○○
    被上訴人    乙○○
                甲○○
右當事人間請求排除侵害事件，上訴人對於中華民國八十九年五月十五日本院新營簡
易庭八十八年度營簡字第二三六號第一審判決提起上訴，本院判決如左：
    主      文
原判決廢棄。
被上訴人在第一審簡易之訴及假執行之聲請均駁回。
第一、二審訴訟費用由被上訴人負擔。
    事實及理由
一、被上訴人主張：坐落台南縣新營市○○段二四三之一、二四二之九地號土地及土
    地上建物建號八二七四號建物，即門牌台南縣新營市○○路二一二號二層樓房為
    被上訴人所共有，被上訴人發覺系爭房屋於幾次地震後，房屋牆壁嚴重龜裂，樓
    地版亦有龜裂下陷情事，經查證方知係上訴人所有坐落同段二四三之三地號土地
    上建號一一二六號門牌台南縣新營中山路二一四號房屋之三、四樓（以下簡稱系
    爭建物），在如附圖所示圖二Ａ位置面積０．九二一平方公尺，係越界占有被上
    訴人所共有上開坐落台南縣新營市○○段二四三之一地號土地，上訴人在越界部
    分逕由被上訴人上揭房屋牆壁向上搭建樓梯間及水塔，致被上訴人所有系爭房屋
    不堪負重而影響結構。原審囑託中華聯合鑑定產業科技中心有限公司（以下簡稱
    中華聯合鑑定中心）鑑定結果，上訴人在被上訴人所有上揭二一二號房屋上搭建
    樓梯間及水塔之位置已越界占有被上訴人所有上開新營段二四三之一地號土地，
    測量人員洪文亮係測量本科系畢業，曾在軍中從事測量工作，技術不亞於地政測
    量人員，測量圖比例尺高達百分之一，其測量結果應堪採信。又如認中華聯合鑑
    定中心之鑑定報告為不可採，然本件非依越界建築之法律關係有所請求，查上訴
    人所有房屋既搭建在被上訴人房屋之上，經原審囑託台灣省結構技師公會鑑定結
    果，被上訴人房屋龜裂、樓地板下陷，其原因為受上訴人房屋牆壁擠壓所致，被
    上訴人主張房屋因受上訴人房屋不法侵害而受損害，即被上訴人房屋所有權圓融
    狀態受侵害，上訴人應將搭建部分建物拆除以回復被上訴人所有二一二號房屋所
    有權圓融狀態，爰依民法第七百六十七條規定，請求上訴人應將被上訴人所有坐
    落台南縣新營市○○段二四三之一地號土地上建物，即門牌台南縣新營市○○路
    二一四號房屋三、四樓樓梯間及水塔如附圖所示圖二Ａ部分，面積０．九二一平
    方公尺拆除等情，並聲明駁回上訴人之上訴。
二、上訴人則以：被上訴人主張上訴人所有門牌台南縣新營市○○路二一四號房屋之
    三、四樓牆壁已越界占用其所有之土地等情，雖經囑託中華聯合鑑定中心鑑定，
    惟中華聯合鑑定中心公司營業項目未包括土地、建物測量，該公司負責人林雨田
    並無測量技師之鑑定資格，實際測量人即該公司顧問洪文亮，亦不具測量技師之
    鑑定資格，再者，據證人洪文亮證稱其至現場測量，不是鑑定，沒有公信力故不
    做判斷，且並未測量土地，是否有越界其並不知道，而鑑定報告亦非其所寫，準
    此，足見鑑定報告所載本件鑑測結果上訴人所有房屋侵害被上訴人之土地範圍為
    ○．九二一平方公尺乃中華聯合鑑定中心妄加判斷，況該二名證人均謂本件係以
    推論、套圖方式測量，自非準確。本件經鹽水地政事務所、內政部土地測量局、
    台灣省土木技師公會派員至現場勘驗，惟均因現地全面性為建築物所阻隔致地界
    三點遭擋住不能通視而無法準確測量，故均拒絕鑑定，更加證明中華聯合鑑定中
    心之鑑定報告毫不足採，被上訴人顯無法舉證證明上訴人之房屋有跨越其土地之
    情事。則上訴人之房屋建於自己所有之土地上，自屬合法行使權利，雖被上訴人
    主張所有之房屋係受上訴人房屋之擠壓而受損，亦有可能係被上訴人之房屋越界
    建於上訴人之土地上？再者，上訴人所有系爭房屋係前手徐春貴於六十二年二月
    間委由被上訴人之父呂添興設計並監造完成，則果如呂添興將上訴人所有之房屋
    搭建原屬於其所有而後贈與被上訴人之房屋，即屬經被上訴人前手之同意，又台
    灣省結構工程技師公會之鑑定報告書亦載明被上訴人之房屋的土層為疏鬆之砂質
    沉泥，且該房屋本身又分期興建、樓層高度亦不同，興建迄今已逾三十年致造成
    樓地板龜裂：：云云，上訴人拆屋亦無法挽救房屋本身因素造成之結構安全之問
    題，況被上訴人欲拆除房屋重建，其訴請拆除上訴人之房屋，顯構成權利濫用等
    語，資為抗辯。並聲明：（一）原判決廢棄。（二）被上訴人在第一審之訴及假
    執行之聲請均駁回。
三、兩造不爭之事實：
    被上訴人主張：坐落台南縣新營市○○段二四三之一、二四二之九地號土地及土
    地上建物建號八二七四號建物，即門牌台南縣新營市○○路二一二號二層樓房為
    被上訴人所共有，及坐落台南縣新營市○○段二四三之三地號土地及土地上建物
    建號一一二六號門牌台南縣新營市○○路二一四號四層樓房屋為上訴人所有，兩
    造各自所有之上開台南縣新營市○○路二一二號、二一四號房屋（以下簡稱系爭
    二一二號、二一四號房屋）係相鄰建物之事實，業據被上訴人提出土地及建物登
    記簿謄本、房屋稅繳款書及上訴人提出土地及建物所有權狀為證，且均為兩造所
    不爭，自堪信上開事實為真正。
四、按當事人主張有利於己之事實者，就其事實有舉證之責任，民事訴訟法第二百七
    十七條前段定有明文，民事訴訟如係由原告主張權利者，應先由原告負舉證之責
    ，若原告先不能舉證，以證實自己主張之事實為真實，則被告就其抗辯事實即令
    不能舉證，或其所舉證據尚有疵累，亦應駁回原告之請求（參照最高法院十七年
    上字第九一七號判例）。被上訴人主張上訴人所有系爭二一四號房屋之三、四樓
    （以下簡稱系爭建物），在如附圖所示圖二Ａ位置面積０．九二一平方公尺，係
    越界占有被上訴人所共有上開新營段二四三之一地號土地，且上訴人在越界部分
    逕由被上訴人上揭房屋牆壁向上搭建樓梯間及水塔云云，為上訴人所否認，因之
    ，按諸舉證責任分配原則，自應由被上訴人就所主張上開事實善盡舉證責任。經
    查：
（一）被上訴人主張上訴人所有系爭二一四號房屋之三、四樓，係越界占有被上訴人
      所有新營段二四三之一地號土地云云，雖據被上訴人聲請原審囑託中華聯合鑑
      定中心鑑定，鑑定結果上訴人所有二一四號房屋之三、四樓，在如附圖所示圖
      二Ａ位置面積０．九二一平方公尺，係越界占有被上訴人所有新營段二四三之
      一地號土地，有該中華聯合鑑定中心八十八年十一月十五日（88）華中字第一
      一一五號函檢附之鑑定報告附卷為憑。然查，測量上訴人所有二一四號房屋三
      、四樓是否占用被上訴人所有新營段二四三之一地號土地，應先測量確定被上
      訴人所有新營段二四三之一地號及上訴人所有同段二四三之三地號土地之四周
      界址，惟本件經原審囑託台南縣鹽水地政事務所測量結果，經該地政事務所函
      覆以：被上訴人所有新營市○○段二四三之一、二四二之九地號土地，因現地
      全面性為建築物所阻隔，在技術上無法克服，致無法檢送測量成果等語，有該
      地政事務所八十八年五月二十八日二字第三七三七號函附卷可稽。上訴人聲請
      本院囑託台灣省土木技師公會鑑定系爭二一四號房屋是否占有被上訴人所有二
      四三之一、二四二之九地號土地，經本院會同台南縣鹽水地政事務所測量員黃
      福送及台灣省土木技師公會技師張榮成至現場勘驗結果：系爭二一二號、二一
      四號房屋之間一、二、三樓均為牆壁，無門窗、無法通視等情，台南縣鹽水地
      政事務所測量員黃福送亦當場陳稱：系爭被上訴人所有二四三之一地號土地與
      上訴人所有二四三之三地號土地之間東南邊的界址可以測量，其他三個點都被
      建築物所擋住無法測量，地界所在無法目視確定，因為只能確定一點即使有儀
      器測量亦無法正確測量其位置、角度，所以系爭二筆土地平面複丈成果圖也無
      法測量等語，台灣省土木技師公會技師張榮成亦陳稱：「因為系爭土地之地界
      無法準確測量，所以地上房屋位置、面積也無法測量，因此無法鑑定上訴人所
      有新營市○○路二一四號房屋是否越界占有被上訴人所有新營段二四三之一、
      二四二之九地號土地」，「因為無法定地界，應無其他單位可以正確測量，除
      非將視線障礙之建物拆除，能夠定界就能夠測量」，「由頂樓下到一、二樓，
      但測量線無法拉直，也無法測量（不能通視），不能定點、不能通視就無法確
      定地界」等語，有本院八十九年十二月十二日勘驗筆錄在卷足稽。堪認被上訴
      人所有新營段二四三之一地號及上訴人所有同段二四三之三地號土地之四周界
      址因無法通視而無法測量，致上訴人所有新營市○○路二一四號房屋三、四樓
      是否越界占有被上訴人所有新營段二四三之一地號土地亦無法正確測量甚明。
（二）被上訴人所有新營段二四三之一地號及上訴人所有同段二四三之三地號土地之
      四周界址既因無法通視而無法測量，則前開中華聯合鑑定中心鑑定結果謂上訴
      人所有二一四號房屋之三、四樓，在如附圖所示圖二Ａ位置面積０．九二一平
      方公尺，係越界占有被上訴人所有新營段二四三之一地號土地云云，究係如何
      測量而得，即有可疑。經本院依職權訊問證人即中華聯合鑑定中心經理林雨田
      ，其證稱：「：：本案的鑑定人是洪文亮，我也有到場，：：如何測量、鑑定
      有無占有被上訴人所有土地是由洪文亮判斷」，「系爭土地界址如何鑑定我不
      清楚，要問鑑定人洪文亮，地政機關沒有來指界，兩造有會同鑑定時在場。兩
      造沒有會同指界。界址是由我們自己測量，依據現況測量中山路二一二號、二
      一四號兩間房子、及鑑定報告倒數第二張附圖一內有標示的房屋，總共有十八
      間房屋，及該房屋所面臨的道路（中山路及信義街）現況圖在與地政機關的地
      籍圖套繪，是以道路、上開十八間房子的位置為參考基準點，以地籍圖的地籍
      線與上訴人所有房屋現況判斷，附圖一是鄰近房屋及兩條道路的現況圖」，「
      （系爭二四三之一、二四三之三二筆土地之位置面積）沒有測量，其他十六間
      房屋的基地也沒有測量」，「我們是直接推論除這這二間系爭房子以外，其他
      十六間房屋都坐落在各該基地的地籍線內」等語（見本院九十年一月十五日準
      備程序筆錄），再依上訴人之聲請訊問證人洪文亮，證人洪文亮證稱：「：：
      在八十八年十月間前往測量，當時有我、林雨田及我的助手龔肇興一起前往測
      量，我負責測量，儀器由我操作，兩造當事人沒有會同在場指界，因為不是土
      地鑑定，另地政人員也沒有場協助指界，當時我所使用的測量方法定測量中山
      路二一四、二一二號房屋的位置及其相鄰、對面、後面十五、六間左右的房屋
      及道路，再根據對方提供的地籍圖套繪，以推定其他的十五、六間房屋的位置
      及道路的位置均坐落在地籍圖上為參考基準點，以判斷二一四號房屋有無占有
      二四三之一地號土地」，「沒有（測量其他十五、六間房屋的基地）」，「我
      們是直接推論其他十五、六間房屋及道路都坐落在地籍線土地內」等語（見本
      院九十年四月二十四日準備程序筆錄）。查證人林雨田及洪文亮均未測量系爭
      中山路二一四、二一二號房屋相鄰、對面、後面十五、六間左右的房屋及所臨
      新營市○○路是否均坐落在各該房屋基地及道路之地籍線內，其自行推論其他
      十五、六間房屋及道路都坐落在地籍線土地內，顯已無據，則其再以其他十五
      、六間房屋及道路均坐落在地籍線內為依據，套繪地籍圖，而認上訴人所有二
      一四號房屋之三、四樓，在如附圖所示圖二Ａ位置面積０．九二一平方公尺，
      係越界占用被上訴人所有新營段二四三之一地號土地云云，測量方法及推論過
      程均顯有重大瑕疵，自不足採信。
（三）況證人林雨田亦自承：渠沒有鑑定資格，是讀電力工程。公司的營業項目沒有
      包括土地及建物的測量，公司接到有關土地、建物的案子另外找顧問來鑑定，
      沒有給顧問顧問費用，是以案子拆帳的方式：：鑑定是以我們公司的名義行文
      」（見本院九十年一月十五日準備程序筆錄）；證人洪文亮亦不爭執渠非為鑑
      定人，並稱渠沒有技師執照，只是受委託到現場測量，渠沒有測量土地，測量
      結果只是一個參考，不能直接論斷有越界，沒有公信力，渠不作判斷，鑑定報
      告不是渠寫的等語（見本院九十年四月二十四日準備程序筆錄），是卷附中華
      聯合鑑定中心之鑑定結果已難遽採。雖證人洪文亮另證稱：因為房屋已經蓋滿
      無法通視，就渠所知只能以套繪地籍圖方式測量，不能再以其他方式測量，且
      渠測量結果誤差很小可以忽視云云，惟查，證人洪文亮既無測量員相關證照及
      鑑定人資格，其所言本件僅能以套繪地籍圖方式測量云云，是否可信，已屬可
      疑？再縱本件採套繪地籍圖方式，亦應先行確定系爭中山路二一四、二一二號
      房屋相鄰、對面、後面十五、六間左右的房屋及所臨新營市○○路是否均坐落
      在各該房屋基地及道路之地籍線內，始能據以套繪查明系爭中山路二一四號房
      屋之三、四樓，有無越界占有被上訴人所有新營段二四三之一地號土地，證人
      未經測量即予推定上開建物均坐落正確界址，其推論過程亦有重大瑕疵，自無
      可採信。中華聯合鑑定中心之鑑定結果已不足採，另被上訴人又未舉出其他證
      據證明上訴人所有二一四號房屋有越界占有被上訴人所有土地情事，即屬未盡
      舉證責任，則被上訴人主張上訴人所有系爭二一四號房屋之三、四樓，在如附
      圖所示圖二Ａ位置面積０．九二一平方公尺，係越界占有被上訴人所共有上開
      新營段二四三之一地號土地，且上訴人在越界部分逕由被上訴人上揭房屋牆壁
      向上搭建樓梯間及水塔云云，即無可採。
（四）被上訴人於本院審理中改口謂：本件未曾主張上訴人在被上訴人所有二一二號
      房屋牆壁向上搭建樓梯間及水塔之建物部分，有越界占有被上訴人所有土地云
      云。惟查，被上訴人於原審八十八年三月二十六日起訴狀內即載明：「：：查
      證結果，係被告所有台南縣新營市○○路二一四號房屋，在如附圖所示位置，
      未從本身所有土地興建：：」等語，嗣被上訴人代理人於原審八十八年營小調
      字第四六號八十八年四月二十三日調解時亦當庭陳明：「前面有共同壁，後面
      沒有共同壁，後面有侵占到」等語，有該調解筆錄在卷可憑。嗣原審於八十八
      年度營簡字第二三六號八十八年八月三十日勘驗現場時，被上訴人代理人亦當
      場陳稱：「被告房屋三、四樓之牆壁構建在原告房屋及土地之上導致原告房屋
      牆壁龜裂受損」等語，有該勘驗筆錄在卷足稽，而於本院審理中被上訴人並一
      再主張中華聯合鑑定中心所為上訴人所有系爭二一四號房屋之三、四樓，在如
      附圖所示圖二Ａ位置面積０．九二一平方公尺，係越界占有被上訴人所共有上
      開新營段二四三之一地號土地之鑑定結果為可採云云，顯均主張上開上訴人在
      被上訴人所有二一二號房屋牆壁向上搭建樓梯間及水塔之系爭建物部分，有越
      界占有被上訴人所有土地情事，被上訴人否認其事，殊無可取。被上訴人既未
      舉證證明上訴人所有二一四號房屋有越界占有被上訴人所有土地情事，則被上
      訴人主張依民法第七百六十七條前段「所有人對於無權占有或侵奪其所有物者
      ，得請求返還之」之規定，請求上訴人拆除占有土地部分建物云云，即無可採
      。
五、被上訴人另主張上訴人所有二一四號房屋三、四樓部分之樓梯間及水塔有一部分
    「由外觀上觀之」係搭蓋在被上訴人所有二一二號房屋之上，即屬構成民法第七
    百六十七條妨害被上訴人房屋所有權之圓融狀態，被上訴人得請求拆除上開搭建
    部分之建物云云。查被上訴人主張上訴人所有二一四號房屋三、四樓部分之樓梯
    間及水塔有一部分「由外觀上觀之」係搭蓋在被上訴人所有二一二號房屋之上，
    雖據被上訴人提出照片為證，並經本院至現場勘驗屬實，有勘驗筆錄在卷足稽，
    惟因被上訴人所有新營段二四三之一地號及上訴人所有同段二四三之三地號土地
    之四周界址因無法通視而無法測量，致上訴人所有新營市○○路二一四號房屋三
    、四樓之搭建部分之位置亦無法正確測量，則被上訴人所指上開「外觀上」所見
    搭建部分，究係被上訴人所有二一二號房屋之一、二樓先自行越界占有上訴人所
    有二一四號房屋下方及二四三之三地號土地，而上訴人始在所有二四三之三地號
    土地內搭建二一四號房屋之三、四樓？抑或係上訴人所有二一四號房屋三、四樓
    搭建部分越界占有被上訴人所有房屋（含土地）？因之，純由建物外觀，無法判
    斷之，如係前者，應屬被上訴人無權占有侵害上訴人土地及房屋所有權，而應由
    被上訴人先拆除上開「外觀上搭建」部分下方之二一二號房屋一、二樓部分，因
    之被上訴人主張上訴人所有二一四號房屋三、四樓部分之樓梯間及水塔有一部分
    「由外觀上觀之」係搭蓋在被上訴人所有二一二號房屋之上，既無法測量其位置
    ，亦無法判斷究係何者越界，則被上訴人主張由「外觀上觀之」二一四號房屋三
    、四樓有搭建在被上訴人所有二一四號房屋，即構成上訴人侵害被上訴人房屋或
    土地之所有權或無權占有被上訴人房屋或土地之所有權云云，即嫌無據。被上訴
    人逕依民法第七百六十七條之規定，請求上訴人將搭建部分建物拆除云云，亦於
    法不合，不能准許。
六、至於被上訴人主張因上訴人所有二一四號房屋三、四樓部分之樓梯間及水塔有一
    部分「由外觀上觀之」係搭蓋在被上訴人所有二一二號房屋之上，致被上訴人所
    有二一二號房屋發生房屋龜裂、樓地板下陷等情，雖為上訴人所否認。查經本院
    勘驗現場結果，被上訴人所有二一二號房屋二樓走道牆壁有裂痕，長度約三公尺
    ，走道樓梯有下陷情形，走道地板也有裂逢約長七十公分等情，有勘驗筆錄在卷
    可稽。而本件經原審囑託台灣省結構技師公會鑑定被上訴人所有二一二號房屋結
    構安全，經鑑定結果認：（一）損害原因研判：１、被上訴人所有二一二號房屋
    二樓走道牆壁龜裂原因為鄰房即上訴人房屋之樓梯間牆對被上訴人房屋之牆造成
    擠壓而產生垂直裂縫之破壞。２、又依地質鑽探報告顯示，房屋所在地的土層為
    疏鬆之砂質沈泥，被上訴人房屋又分期興建，且樓層高度亦不同，研判被上訴人
    房屋之樓地板龜裂，係屬不均勻沈陷所產。（二）被上訴人所有二一二號房屋損
    害之處為三十年以前興建之老舊加強磚造建築物與鄰房之樓梯間共用牆壁，共交
    接處極為脆弱且已有裂縫產生，若無適當改善，倘遇大地震來襲，極易影響結構
    安全等語，有該公會八十九年一月二十六日（八九）省結技（四）德字第四五三
    八號函附卷足憑。堪認被上訴人所有二一二號房屋之上開損害係因上訴人房屋之
    樓梯間牆對被上訴人房屋之牆擠壓與被上訴人所有二一二號房屋土層疏鬆且分期
    興建產生不均勻沈陷，二者原因所共同造成，惟若兩造各自所有房屋均無越界占
    有土地房屋情事，則被上訴人不得任意請求上訴人拆除房屋（即樓梯間牆部分）
    ，僅得依侵權行為之法律關係行使權利，就損害部分請求上訴人回復原狀或以金
    錢賠償其損害，況按拆除上訴人樓梯間牆，無法使被上訴人房屋樓地板裂縫回復
    原狀，亦非回復原狀之方法，因之，被上訴人既無法證明上開搭建部分建物有越
    界占有被上訴人所有土地房屋情事，則被上訴人請求上訴人拆除上開搭建部分建
    物云云，亦乏所據。
七、從而，被上訴人依民法第七百六十七條規定，請求上訴人應將被上訴人所有坐落
    台南縣新營市○○段二四三之一地號土地上建物，即門牌台南縣新營市○○路二
    一四號房屋三、四樓樓梯間及水塔如附圖所示圖二Ａ部分，面積０．九二一平方
    公尺拆除，為無理由，不應准許。其假執行之聲請亦失所附麗，應併予駁回。原
    審判命上訴人應拆除上開建物並為假執行之宣告，自有未洽。上訴意旨指摘原判
    決不當，求予廢棄改判，為有理由。自應由本院予以廢棄改判，如主文第二項所
    示。
八、本件判決之基礎已臻明確，兩造其餘之攻擊防禦方法及舉證，於判決結果無影響
    ，無一一審究之必要，併此敘明。
九、據上論結，本件上訴為有理由，依民事訴訟法第四百三十六條之一第三項、第四
    百五十條、第七十八條、第八十五條第一項前段判決如主文。
中      華      民      國    九十      年      六      月    二十八    日
                                臺灣臺南地方法院民事第一庭
~B審判長法  官  周  素  秋
~B      法  官  李  杭  倫
~B      法  官  鄭  彩  鳳
右正本證明與原本無異
不得上訴
中      華      民      國    九十      年      六      月    二十八    日
~B  法院書記官  陳  靜  娟


司法院資訊處製作；財團法人民間司法改革基金會備份。
